臺灣高等法院民事裁定
107年度重家上字第70號
上  訴  人  邱騰毅  

            王晟懿  

            王淑瑤  


上列上訴人因與被上訴人邱素珠等間請求確認遺囑無效事件，對
於中華民國109年1月8日本院107年度重家上字第70號判決，提起
上訴，本院裁定如下：
    主  文
本件訴訟標的價額核定為新臺幣壹仟捌佰參拾壹萬貳仟柒佰貳拾
貳元。
上訴人應於收受本裁定正本之日起拾日內，提出委任律師或具律
師資格之關係人為訴訟代理人之委任狀，並補繳第二、三審裁判
費共計新臺幣貳拾伍萬玖仟玖佰伍拾陸元。   
    理  由
一、按民事訴訟法第466條之1規定：「對於第二審判決上訴，上
    訴人應委任律師為訴訟代理人。但上訴人或其法定代理人具
    有律師資格者，不在此限（第1項）。上訴人之配偶、三親
    等內之血親、二親等內之姻親，或上訴人為法人、中央或地
    方機關時，其所屬專任人員具有律師資格並經法院認為適當
    者，亦得為第三審訴訟代理人（第2項）。第1項但書及第2
    項情形，應於提起上訴或委任時釋明之（第3項）。上訴人
    未依第1項、第2項規定委任訴訟代理人，或雖依第2項委任
    ，法院認為不適當者，第二審法院應定期先命補正。逾期未
    補正亦未依第466條之2為聲請者，第二審法院應以上訴不合
    法裁定駁回之（第4項）」。又提起民事第二、三審上訴，
    應依民事訴訟法第77條之16第1項規定繳納裁判費，此乃必
    須具備之程式。再依民事訴訟法第481條準用同法第442條第
    2項規定，上訴不合程式或有其他不合法之情形而可以補正
    者，第二審法院應定期間命其補正。如不於期間內補正，應
    以裁定駁回之。次按核定訴訟標的之價額，以起訴時之交易
    價額為準；無交易價額者，以原告就訴訟標的所有之利益為
    準，民事訴訟法第77條之1第2項定有明文。上開規定，依家
    事事件法第51條規定，於家事訴訟事件準用之。末按確認遺
    囑無效（或不生效力）之訴，究屬因財產權或非因財產權涉
    訟，端視遺囑之內容而定。如遺囑內容係有關非財產上之權
    利義務關係者（如指定遺囑執行人、指定未成年子女之監護
    人等是），核屬非因財產權訴訟；至遺囑內容為關於財產上
    權利義務關係者，則為因財產權涉訟。故立遺囑人倘於遺囑
    中限制或剝奪繼承人關於財產權（遺產）之繼承權，該繼承
    人請求確認此部分遺囑無效之訴時，因遺囑人僅於不違反關
    於特留分規定之範圍內，始得以遺囑自由處分遺產（民法第
    1187條規定），該訴訟標的價額之核定，自應以其對該遺產
    應繼分與特留分之差額作為計算之標準（最高法院101年度
    台抗字第184號裁定意旨參照）。
二、本件上訴人於民國109年2月10日對本院維持第一審駁回其訴
    請確認被繼承人邱綉足於100年10月17日所為自書遺囑（下
    稱系爭遺囑）無效之判決，提起上訴，核系爭遺囑內容係有
    關財產上權利義務，為因財產權涉訟，揆諸前開說明，訴訟
    標的價額應以上訴人因系爭遺囑不生效力所得受之客觀利益
    ，即以其等對邱綉足遺產應繼分與特留分（分得遺產高於特
    留分者，則為分得遺產）之差額標準計算。邱綉足遺產經財
    政部臺北國稅局核定為新臺幣（下同）7,144萬9,114元（見
    原審卷一第198頁），而上訴人於105年4月23日具狀（見原
    審卷一第195頁至第202頁）陳明該局漏列系爭遺囑編號8、1
    0即苗栗縣○○鎮○○段0○段000地號（應有部分全部）、503地
    號土地（應有部分2315/4630），其價額依103年公告現值每
    平方公尺91,250元、68,737元計算為301萬1,250元（計算式
    ：33〔土地面積〕×91,250＝3,011,250）、319萬6,271元（計
    算式：93〔土地面積〕×68,737×2315/4630＝3,196,271，元以
    下四捨五入，下同），則邱綉足遺產合計7,765萬6,635元（
    計算式：71,449,114＋3,011,250＋3,196,271＝77,656,635）
    ，則上訴人按應繼分1/2計算原可分得遺產價額為3,882萬8,
    318元（計算式：77,656,635×1/2＝38,828,318），其特留分
    按1/4計算為1,941萬4,159元（計算式：77,656,635×1/4＝19
    ,414,159）。而依系爭遺囑上訴人可分得苗栗縣○○鎮○○段0○
    段000地號土地（應有部分全部）、500地號土地、682地號
    土地（應有部分1/4）、827之4地號土地（應有部分173/569
    ）、有限責任苗栗縣竹南建築物公用合作社884股，經核定
    各505萬8,900元、301萬1,250元、147萬5,000元、1,088萬2
    ,046元、8萬8,400元（見原審卷一第23頁至第27頁、第199
    頁至第200頁），合計2,051萬5,596元（計算式：5,058,900
    ＋3,011,250＋1,475,000＋10,882,046＋88,400＝20,515,596）
    ，已逾特留分，故本件訴訟標的價額應以上訴人因勝訴所可
    獲得之客觀利益核定為1,831萬2,722元（計算式：38,828,3
    18－20,515,596＝18,312,722），應徵第二、三審裁判費各為
    25萬9,824元，上訴人僅繳納第二審裁判費25萬9,692元（見
    本院卷一第15頁），尚欠第二、三審裁判費25萬9,956元（
    計算式：259,824＋259,824－259,692＝259,956）未據繳納，
    且上訴人未依上開規定提出委任律師或具律師資格之關係人
    為訴訟代理人之委任狀。茲命上訴人於收受本裁定正本之日
    起10日內補正，如未依限補正，即裁定駁回其上訴。
中　　華　　民　　國　　109 　年　　4 　　月　　16　　日
     　　         家事法庭
　　                  審判長法  官  蘇芹英
　　                        法  官  楊雅清
　　                        法  官  賴劍毅
正本係照原本作成。
核定訴訟標的價額部分，如不服裁定得於收受送達後10日內向本
院提出抗告狀，並繳納抗告費新臺幣1千元。
命補繳裁判費部分不得抗告。
中　　華　　民　　國　　109 　年　　4 　　月　　16　　日

  　　　　　　　　　　　　　書記官  林桂玉